【裁判字號】    96,國,4
【裁判日期】    970408
【裁判案由】    國家賠償
【裁判全文】
臺灣苗栗地方法院民事判決                 96年度國字第4號
原      告  大眾國際租賃股份有限公司
法定代理人  己○○
訴訟代理人  甲○○
            戊○○
            庚○○
被      告  苗栗縣竹南地政事務所
法定代理人  丙○○
訴訟代理人  丁○○
            辛○○
            乙○○
上列當事人間，請求損害賠償事件，本院於民國97年3 月19日言
詞辯論終結，判決如下：
    主  文
原告之訴及假執行之聲請均駁回。
訴訟費用新台幣參萬陸仟參佰肆拾參元由原告負擔。
    事實及理由
一、原告起訴主張：(一)原告前經由本院86年度執字第376 號強制
    執行事件，標買得坐落苗栗縣竹南鎮○○段第322 之8 地號
    土地，權利範圍全部，面積2564平方公尺，拍定價格為新台
    幣（以下同）66,664,000元，並辦理所有權移轉登記，嗣原
    告於民國95年3 月31日將上開土地出售予訴外人林洪秀琴，
    雙方依約申請鑑界，上開土地經驗算地籍圖面積僅2427平方
    公尺，短少137 平方公尺，顯為登記錯誤，被告已於95年8
    月23辦理更正登記，訴外人林洪秀琴即依此結果，據契約書
    第7 條第2 項約定，請求原告退還溢收買賣價金，造成原告
    嚴重損害，由於拍定面積短少137 平方公尺，致使原告應買
    時多支付價金3,562,000 元（66,664,000÷2564×137 ＝3,
    562,000） ，而蒙受損害。(二)又系爭土地固於70年由內政部
    土地測量局前身臺灣省地政處測量總隊執行地籍圖重測，惟
    嗣後被告機關之技士廖仲民及測工黃廷正於82年4 月2 日，
    至系爭土地辦理分割複丈，渠等計算系爭土地之面積為2564
    平方公尺，並依此發給複丈結果通知書，依地籍測量實施規
    則第247 條規定：「複丈如發現原測量或抄錄錯誤時，應經
    權利關係人同意後，依法更正有關地籍圖冊。前項原測量錯
    誤經查明純係技術引起者，地政事務所得依法逕行更正。」
    （87年2 月11日修正前條文），被告機關人員既至現場實施
    複丈，如有錯誤，應依上開規則更正，被告竟發給土地複丈
    結果通知書，且由系爭土地原所有權人中港紡織股份有限公
    司依土地法第72條規定，辦理標示變更登記，而此登記依土
    地法第43條規定有絕對效力。原告於95年5 月5 日複丈時發
    現面積減少137 平方公尺，自係因被告機關之職員於82年4
    月2 日辦理複丈時面積計算錯誤所致，是被告即為本件賠償
    義務機關。另內政部國土測繪中心97年2 月4 日測籍字第09
    70000613號函附件之拒絕賠償理由書，亦認應以被告機關為
    賠償義務機關。(三)公務員於執行職務行使公權力時，因故意
    或過失不法侵害人民自由或權利者，國家應負損害賠償責任
    ；依第2 條第2 項請求損害賠償者，以該公務員所屬機關為
    賠償義務機關；依本法請求損害賠償，應先以書面向賠償義
    務機關請求之。國家賠償法第2 條第2 項、第9 條第1 項、
    第10條第1 項分別定有明文。原告已於95年9 月7 日以（95
    ）眾租管字第0028號函，請求被告機關賠償因登記錯誤所致
    之損害賠償3,562,000 元。被告於95年9 月20日以南地所二
    字第0950008647號函，以本件係地籍圖重測時原測量計算面
    積錯誤所致，非屬登記錯誤所致，拒絕賠償，然依最高法院
    76年度第5 次民事庭會議決議：「土地法第68條規定登記錯
    誤遺漏或虛偽致受損害者，由該地政機關負損害賠償責任。
    ... 土地登記規則第12條所指情形，乃屬例示，不能以此而
    謂因土地重測而發生之登記錯誤遺漏之情形，不包括在土地
    法第68條之內。土地法第68條之立法精神，旨在保護土地權
    利人，土地之登記準確與否，影響人民權益至鉅，地政機關
    所負責任亦重。不應就土地登記規則第12條作狹義解釋，致
    與土地法立法精神不符。」足見地籍圖重測時計算面積錯誤
    導致登記面積錯誤，亦屬因登記錯誤，既致原告受有損害，
    應由被告負損害賠償責任，被告已拒絕賠，原告自得起訴請
    求被告賠償(四)又95年8 月23日更正登記前，原告所有系爭土
    地登記面積為2564平方公尺，依土地法所為之登記，有絕對
    效力，在此之前土地面積並未減少，未受有損害，95年8 月
    23 日 更正登記後，原告所有系爭土地面積登記面積為2427
    平方公尺，亦係依土地法所為之登記，有絕對效力，此時登
    記面積減少137 平方公尺，原告此時始受有登記面積減少
    137 平方公尺之損害，迄今未逾2 年，被告抗辯原告請求全
    已罹於時效而消滅，殊無可採。並聲明：被告應給付原告
    3,562,000 元，即自95年9 月21日起至清償日按年息百分之
    5 計算之法定利息。原告願供擔保，請准宣告假執行。
二、被告則以：本件肇因內政部土地測量局（下稱測量局，前身
    為臺灣省地政局測量總隊）於70年執行重測土地測量職務時
    ，因面積計算錯誤，致伊根據錯誤之測量結果辦理土地標示
    變更登記，非屬登記錯誤，無土地法第68條第1 項之適用，
    原告不得依國家賠償法第2 條第2 項前段之規定請求賠償。
    被告係依測量局測量結果登載，並無過失，故被告非賠償義
    務機關。又本件縱有土地法第68條之適用，然原告於87年間
    取得系爭土地，其損害自87年即發生，迄於96年向被告請求
    賠償時，已逾5 年，被上訴人之請求權已罹於時效而消滅。
    另土地法第43條所規定之絕對效力，係就第三人關係而言，
    即第三人信賴登記而取得土地所有權時，不因登記之無效撤
    銷而被剝奪，非一經登記後即不能復為權利之變更登記，故
    依土地法第69條之規定，利害關係人發現登記錯誤時，得以
    書面聲請該管上級機關查明核准更正之等語，資為抗辯。並
    答辯聲明：原告之訴駁回。
三、原告主張經由本院86年度執字第376 號強制執行事件，標買
    得系爭土地，標示面積為2564平方公尺，拍定價格66,664,0
    00元，原告已於87年6 月4 日支付全部價金，嗣於95年3 月
    31日將上開土地出售予訴外人林洪秀琴，雙方鑑界時，發現
    系爭土地地籍圖面積僅2427平方公尺，短少137 平方公尺，
    顯為登記錯誤，被告已於95年8 月23更正登記，原告向被告
    請求賠償，被告發函表示拒絕賠償之事實，業據原告提出權
    利移轉證明書、買賣契約、系爭土地登記謄本、原告請求賠
    償函文、被告函文等件為證，本院並依職權調閱本院86年執
    字第376 號卷核閱無誤，堪認為真實。惟被告抗辯本件非土
    地法第68條所指之登記錯誤，被告機關亦非賠償義務機關，
    且原告請求賠償已罹於5 年之消滅時效，是本件應審究者為
    ：(一)本件是否為土地法第68條所指之登記錯誤？被告機關是
    否為賠償義務機關？(二)原告損害賠償請求權，是否已罹於時
    效？
  (一)按因登記錯誤遺漏或虛偽致受損害者，由該地政機關負損害
    賠償責任。但該地政機關證明其原因應歸責於受害人時，不
    在此限，土地法第68條第1 項定有明文。上開規定之立法意
    旨在貫徹土地登記之公示性及公信力，使土地權利人不因地
    政機關就土地登記之錯誤、遺漏或虛偽而受損害，以兼顧交
    易安全及權利人之權利保障。至土地登記規則第13條「土地
    法第六十八條第一項及第六十九條所稱登記錯誤，係指登記
    事項與登記原因證明文件所載之內容不符者‧‧‧」規定所
    指情形，僅屬例示；應解為如登記錯誤、遺漏或虛偽係因不
    可歸責於受害人之事由所致者，地政機關均須負損害賠償責
    任，苟解為僅具該條所定情事者，地政機關始負損害賠償責
    任，將限縮土地法第68條第1 項之適用範圍，而有危害交易
    安全及損害權利人權利之虞，難謂與該條之立法精神無違（
    最高法院91年度台上第1172號判決意旨參照）。被告職司土
    地及建物之登記測量工作，土地測量成果圖復為其所保存掌
    管，本件係因70年間因土地測量局面積計算錯誤，致被告依
    據錯誤之測量結果辦理土地標示變更登記，固為兩造所不爭
    ，惟按「本法除法律另有規定外，由地政機關執行之」、「
    土地及建築改良物之測量及複丈，由直轄市或（縣）市政府
    地政事務所辦理」土地法第3 條及修正前「地籍測量實施規
    則」第7 條分別定有明文。顯見地籍圖重測作業中，關於地
    籍圖圖根、戶地測量、計算面積、繪製地籍圖、成果統計及
    編製重測總報告之工作，雖均由測量局實際作業及編製，然
    被告既為執行及掌理土地測量、複丈與登記等職務之機關，
    自應本其測量及複丈權責，就測量局之測量結果為詳實審查
    後，再為登記。況為貫徹土地登記之公示性及公信力，兼顧
    交易安全及權利人之權利保障，被告雖依測量局測繪結果辦
    理土地登記，仍應盡相當之審查及注意義務。以上，系爭土
    地面積登記錯誤，仍屬土地法第68條第1 項之登記錯誤，且
    被告應為賠償義務機關。
  (二)另按土地法第68條第1項規定：「因登記錯誤、遺漏或虛偽
    致受損害者，由該地政機關負損害賠償責任」係就職司土地
    登記事務之公務員因故意或過失不法侵害人民權利，而由該
    公務員所屬地政機關負損害賠償責任之規定（參照國家賠償
    法第二條第二項、第九條第一項），核屬國家賠償法之特別
    規定。而土地法就該賠償請求權既未規定其消滅時效期間，
    即應類推適用國家賠償法第8 條第1 項：「賠償請求權，自
    請求權人知有損害時起，因二年間不行使而消滅；自損害發
    生時起，逾五年者亦同」之規定（最高法院95年度台上字第
    978 號判決要旨參照）。本件原告就系爭土地因被告登記錯
    誤受有損害之時間，原告已自承係給付拍賣價金時之87年6
    月4 日發生損害（見本院卷第132 頁），而原告因標買取得
    系爭土地，並於87年6 月4 日給付全部價金，本院於87年6
    月10日發給不動產權利移轉證書之事實，有本院民事強制執
    行案款收據2 紙及不動產權利移轉證書在卷可佐（見本院86
    年執字第376 號卷、本院卷第11頁），是原告於87年6 月4
    日支付全部價金時即受有損害。原告遲至95年9 月間請求被
    告賠償損害，被告於95年9 月20日作成拒絕賠償理由書後，
    原告於96年4 月20日起訴請求被告賠償其損害，有起訴狀暨
    所附被告拒絕賠償函文附卷可稽（見本院卷第4 、46頁），
    顯已逾5 年之時效期間，被告據此而為時效抗辯，自屬可採
    ，原告依土地法第68條第1 項所定之損害賠償請求權，既已
    罹於時效，原告之請求，即不應准許。
  (三)原告另主張系爭土地原登記面積2564平方公尺，依土地法第
    43條規定具絕對效力，更正登記後系爭土地面積2427平方公
    尺，原告所受損害係被告於95年8 月23日更正登記後，系爭
    土地始減少137 平方公尺，原告此時始得請求被告損害賠償
    ，請求權時效應自95年8 月23日開始起算云云。惟土地法第
    43條所規定之絕對效力，係就第三人之關係而言，即第三人
    信賴登記而取得土地所有權時，不因登記有無效、撤銷而受
    影響，並非一經登記後，即不能再為變更登記，故依土地法
    第69條之規定，利害關係人發現登記錯誤時，隨時得以書面
    聲請該管上級機關查明核准後辦理更正，原告取得系爭土地
    所有權後，亦得聲請更正，合先敘明。原告主張於被告95
    年8 月23日更正登記時，系爭土地始減少137 平方公尺之面
    積，然此137 平方公尺之土地自始不存在，係因測量登記錯
    誤而誤載，已如前述，是原告於取得系爭土地所有權時，該
    土地地籍圖及實際存在之面積係2427平方公尺，原告僅取得
    此2427平方公尺之土地，原告之損失此時已發生。而原告主
    張原係取得2564平方公尺土地，被告更正登記時，始減少成
    為2427平方公尺，然此137 平方公尺土地既不存在，原告如
    何取得，且被告於95年8 月23日辦理更正登記之行為，於法
    並無違誤，原告亦不得據此請求被告賠償，是原告上開主張
    並不可取。又原告既於95年5 月4 日（被告於95年8 月23日
    更正登記前）將系爭土地賣與訴外人林洪秀琴，當時土地登
    記之面積為2564平方公尺，若依原告上開推論之結果，當時
    系爭土地面積並未減少，則原告亦無須退還減少137 平方公
    尺之價金與訴外人林洪秀琴，是原告主張被告於95年8 月23
    日更正登記時，系爭土地始減少137 平方公尺云云，顯無可
    採。
四、綜上所述，原告之損害賠償請求權已罹於時效而消滅，被告
    拒絕賠償，洵屬有據。從而，原告依國家賠償法第2 條第2
    項前段、土地法第68條第1 項之規定，請求被告給付原告3,
    562,000 元，及自95年9 月21日起至清償日按年息百分之5
    計算之法定利息，於法無據，應予駁回，其假執行之聲請亦
    失所依據，應併予駁回。
五、本件因事證已臻明確，兩造其餘攻擊、防禦方法及所為之立
    證，經審酌後認與判決之結果不生若何影響，無庸再逐一予
    以論列，合併敘明。
據上論結，本件原告之訴為無理由，依民事訴訟法第78條，判決
如主文。
中    華    民    國    97    年    4     月    8     日
                  民事庭法  官  吳國聖
以上正本係照原本作成。
如對本判決上訴，須於判決送達後20日內向本院提出上訴狀。
                        書記官  葉俊宏
中    華    民    國    97    年    4     月    8     日


司法院資訊處製作；財團法人民間司法改革基金會備份。
